ACORDAO-COMPLETO-2575735

ACÓRDÃO 3569/2023 ATA 13/2023 - PRIMEIRA CÂMARA

VISTOS, relatados e discutidos estes autos, que examinam o ato de admissão de Douglas José de Araújo no cargo de técnico bancário, submetido a esta Corte pela Caixa Econômica Federal, para fins de registro,
ACORDAM os ministros do Tribunal de Contas da União, reunidos em Sessão da 1ª Câmara, diante das razões expostas pelo Relator e com fundamento no art. 71, inciso III, da Constituição Federal e nos arts. 1º, inciso V; 39, inciso I, e 41 da Lei 8.443/1992, em:
9.1. considerar ilegal e recusar registro ao ato de admissão de Douglas José de Araújo;
9.2. esclarecer à entidade que, a despeito da ilegalidade do ato, a admissão deverá ser mantida enquanto estiver amparada por decisão judicial; 
9.3. informar à Caixa Econômica Federal sobre o decidido, orientando-lhe que dê ciência deste acórdão ao interessado.

Exame do ato de admissão de Douglas José de Araújo no cargo de técnico bancário, submetido a esta Corte pela Caixa Econômica Federal, para fins de registro.

Primeira Câmara

Caixa Econômica Federal.

3. Interessado: Douglas José de Araújo (XXX.556.767-XX), empregado.

13.1. Ministros presentes: Walton Alencar Rodrigues (Presidente), Benjamin Zymler, Jorge Oliveira (Relator) e Jhonatan de Jesus.
13.2. Ministro-Substituto presente: Weder de Oliveira.

JORGE OLIVEIRA

Trata-se do ato de admissão de Douglas José de Araújo no cargo de técnico bancário, submetido pela Caixa Econômica Federal, para fins de registro, à apreciação deste Tribunal, nos termos do art. 71, inciso III, da Constituição Federal.
2.	Transcrevo, a seguir, trecho da instrução elaborada pela Sefip, atual Unidade de Auditoria Especializada em Pessoal (AudPessoal) , que analisou a matéria:
	" (...) 
	Exame das Constatações
	9. Ato: 12122/2020 - Interessado: Douglas José de Araújo - CPF: XXX.556.767-XX
	9.1. Parecer do Controle Interno: considerar o ato legal.
	9.2. Constatação e análise: 
	9.2.1. A data informada no campo 'Data da convocação' é maior que a data informada no campo 'Data de validade do processo seletivo após prorrogação'.
	a. Justificativa do Gestor de Pessoal: O prazo de validade do concurso realizado em 2014 (001/2014-NM) pela Caixa ainda não se encerrou, uma vez que há liminar vigente no âmbito da Ação Civil Pública 00059-10-2016-5-10-0006 que posterga expressamente a validade do certame, até o trânsito em julgado da decisão. Gestor anexou os seguintes documentos: ACP 0000059-10.2016.5.10.0006-Sentença judicial,.
	b. Análise do Controle Interno: Justificativa do gestor esclarece pendência
	c. Análise da Equipe Técnica: Ilegal
	A data de validade inicial do processo seletivo era 16/06/2015 e foi prorrogada até 16/06/2016. No entanto, no âmbito da Ação Civil Pública 00059-10-2016-5-10-0006, houve prorrogação da validade do concurso até o trânsito em julgado da ação. O interessado então foi convocado em 13/12/2019, amparado pela decisão judicial.
	A contratação após a validade de processo seletivo está em desconformidade com a legislação vigente. Há jurisprudência consolidada no TCU no sentido de considerar ilegais e negar registro aos atos de admissões ocorridos após a expiração do prazo improrrogável dos certames, consoante Acórdão 1106/2020-TCU-Plenário, cujo enunciado prescreve:
	'A expiração do prazo de validade de concurso público constitui óbice intransponível ao registro pelo TCU de atos de admissão efetuados posteriormente a essa data, devendo, no entanto, ser assegurada a produção dos efeitos das admissões enquanto subsistir decisão judicial favorável aos interessados.'
	Os acórdãos de relação da 1ª Câmara 11.435/2021, 11.436/2021, 11.437/2021, entre outros, consideraram ilegal e negaram registro aos atos de admissão amparados pela Ação Civil Pública 00059-10-2016-5-10-0006, 'sem prejuízo de que a relação contratual seja mantida enquanto permanecer hígida a decisão judicial'.
	Assim, propõe-se considerar ilegal o ato de admissão de Douglas José de Araújo, negando-lhe o correspondente registro, nos termos do art. 260, § 1º, do Regimento Interno desta Corte de Contas e determinar à Caixa Econômica Federal que acompanhe os desdobramentos da Ação Civil Pública 00059-10-2016-5-10-0006, em trâmite na Justiça Trabalhista da 10ª Região, e adote as medidas pertinentes em caso de desconstituição da sentença que estendeu por prazo indeterminado a validade dos certames regidos pelos editais 001/2014-NM e 001/2014-NS. 
	(...) 
	PROPOSTA DE ENCAMINHAMENTO
	11. Ante o exposto, com fundamento no art. 71, inciso III, da Constituição Federal, no art. 1º, inciso V, e art. 39, incisos I e II, da Lei 8.443/1992, e no art. 260 do Regimento Interno do Tribunal de Contas da União, propõe-se: 
	11.1. Considerar ilegal e recusar registro ao ato de admissão de Douglas José de Araújo do quadro de pessoal da Caixa Econômica Federal, com base nos arts. 71, inciso III, da Constituição Federal; 1º, inciso V, e 39, inciso II, da Lei 8.443/1992 e 260, § 1º, do Regimento Interno.
	11.2. Com fulcro no art. 262, caput, do Regimento Interno deste Tribunal, determinar à Caixa Econômica Federal que acompanhe os desdobramentos da ação, e, caso venha a ser desconstituída a sentença ora favorável ao interessado, torne sem efeito seu ato de admissão nos quadros da entidade, bem como providencie o cadastramento do respectivo desligamento no sistema e-Pessoal."
3.	O Ministério Público junto ao TCU, representado neste processo pelo Procurador Marinus Eduardo De Vries Marsico, mesmo reconhecendo a massiva jurisprudência do TCU em relação a esta questão, divergiu da proposta de encaminhamento da unidade técnica, fazendo as seguintes ponderações: 
	"Cabe esclarecer, inicialmente, que os fundamentos arguidos pelas Câmaras do TCU para defender a ilegalidade dos atos de admissão da Caixa, com lastro na Ação Civil Pública 00059-10-2016-5-10-0006, cingiram-se, em suma, aos seguintes argumentos:
	a) a expiração do prazo de validade dos concursos regidos pelos Editais 001/2014-NM e 001/2014-NS constituiria óbice inafastável ao registro dos atos;
	b) à luz do princípio da independência das instancias, seria no mínimo temerário emitir juízo de legalidade, ordenando o registro de admissões, e condicionando sua subsistência à manutenção da ordem judicial. Isso porque, uma vez registrados os atos, estes teriam sua legitimidade definitivamente assentada no plano administrativo, independentemente do posicionamento final do Poder Judiciário sobre a matéria, o que, a rigor, impediria à origem, mesmo em face de eventual reforma da liminar, desconstituí-los.
	Conforme esclarecido, o ponto fulcral da negativa de registro aos atos em análise repousa sobre o pressuposto de que as admissões estariam ocorrendo fora do prazo de validade do concurso. Entretanto, em nossa opinião tal argumento não prospera, tendo em vista haver decisão judicial expressamente prorrogando a validade do certame. Ou seja, embora as nomeações que originaram os atos de admissão tenham sido editadas fora da vigência regulamentar dos concursos regidos pelos Editais 001/2014-NM e 001/2014-NS, foram praticadas dentro da sua vigência prorrogada por meio de provimento jurisdicional. Assim, enquanto subsistirem os efeitos da sentença, o concurso se encontra plenamente vigente, não havendo que se alegar óbice no que se refere à expiração da sua validade.
	Alertamos ainda que, apreciar os atos em tela pela ilegalidade por esse argumento, significaria entrar no mérito de uma decisão judicial para considerá-la ilegal, entendendo que teria havido erro do Judiciário ao apreciar a matéria. Tal proceder não estaria abarcado pela aplicação do Princípio da Independência das Instâncias, que permite, em tese, que as soluções de determinado caso sejam diversas nas searas penal, civil e administrativa. A questão posta nestes autos não passa pela aplicação desse caro princípio, pois, conquanto não esteja vinculado ao entendimento externado pelo Poder Judiciário quanto à prorrogação do certame, o TCU não pode deixar de dar cumprimento a essa decisão judicial, pois ela tem natureza constitutiva do direito e terá força de lei no caso concreto (vide art. 503 do CPC) .
	Assim, apesar da relevante discussão que permeia a matéria relacionada ao caso dessas admissões efetuadas pela Caixa, que abrange desde a ponderação entre os princípios da isonomia, da moralidade e da legalidade dos certames públicos, até questões de direito trabalhista coletivo, tal matéria foi submetida à Justiça competente (conforme modulação dos efeitos no Tema 992 do Supremo Tribunal Federal) , e foi decidida seguindo os parâmetros da atual jurisprudência pátria. A fim de dar efetividade às decisões proferidas no âmbito da ACP 00059-10-2016-5-10-0006, o prazo de validade dos concursos em discussão foi estendido até o trânsito em julgado da mencionada ação. A propósito, somente assim seria possível a entrega satisfatória da prestação jurisdicional e a efetivação do direito coletivo e dos direitos individuais pleiteados. 
	Portanto, considerando que a ordem judicial de prorrogação dos prazos de validade dos mencionados concursos permanece vigente, não há, em nosso entender, nenhum dispositivo de lei ou da Constituição sendo infringido nas admissões efetuadas pela Caixa. As contratações, ao contrário, têm atendido à satisfação da necessidade de mão-de-obra da empresa por meio de concursos públicos regularmente realizados, e cujos parâmetros foram alterados judicialmente a fim de atender aos princípios constitucionais que permeiam o instituto do concurso público, bem como para satisfazer ao direito dos candidatos aprovados nos respectivos certames. Não resta, assim, argumento válido capaz de justificar a apreciação das mencionadas admissões pela ilegalidade, já que não há irregularidade alguma constatada.
	Sobre essa questão, vale lembrar ainda que não são raros os casos em que um candidato batalha na justiça durante anos para obter enfim o direito à nomeação para um cargo público que estava sendo negado pela Administração, com base em algum critério de admissão. Nesses casos, não importa o fato de o prazo de validade do concurso prestado pelo interessado ter vencido, pois pressupõe-se uma suspensão da condição resolutiva da validade do concurso, no caso, o prazo previsto em edital. Tal presunção se faz necessária para se garantir o direito pleiteado, e dar efetividade à sentença judicial proferida.
	Já quanto ao argumento de que o registro do ato pelo TCU assentaria a definitividade de tais atos no plano administrativo, impossibilitando à Administração desfazê-los, mesmo na hipótese de desconstituição da decisão judicial que prorrogava a vigência do concurso, também entendemos não ser procedente tal receio. O ato de admissão, por sua natureza de ato complexo, encontra seu aperfeiçoamento no âmbito administrativo com o registro efetuado pelo TCU. Entretanto, este aperfeiçoamento consiste no reconhecimento da existência de um fato pela Administração Pública. O registro não produz efeito de 'coisa julgada administrativa', mas tão somente reconhece determinado fato, que passa a ter definitividade dentro do mesmo panorama fático e normativo no qual foi concebido.
	Assim, por óbvio, se um servidor admitido em determinado órgão tiver seu ato registrado pelo TCU, e futuramente pedir exoneração do cargo, o ato de admissão deixa de produzir seus efeitos, porque o panorama fático mudou, devendo o órgão emitir no Sisac o correspondente ato de desligamento. Da mesma forma, o servidor que, no desenvolvimento de um processo administrativo disciplinar, for demitido do serviço público, o registro do seu ato de admissão pelo TCU não preservará seu direito ao cargo ou emprego.
	O mesmo ocorre quando tratamos de uma decisão judicial precária que permitiu a admissão no serviço público. No caso da decisão que prorrogou a vigência do concurso em tela ser revogada, tal revogação operará automaticamente com efeitos ex tunc, havendo o retorno das partes ao status quo ante. Com efeito, um dos elementos que compõe o ato, no caso em análise, a vigência do respectivo concurso, tornar-se-ia irregular e o ato de admissão, só a partir de então, passaria a conter vício, devendo a Administração Pública desfazê-lo, promovendo o respectivo desligamento do interessado do emprego público.
	Neste ponto, com a mora da decisão final de mérito a ser tomada, poder-se-ia alegar que a teoria do fato consumado efetivaria os interessados nos empregos públicos em que foram investidos, de forma que, neste sentido, não seria possível à origem promover os desligamentos dos empregados. 	A este respeito, o STF tem jurisprudência firme no sentido da inaplicabilidade da teoria do fato consumado sobre estes casos, de modo que o transcurso do tempo não poderia, por si só, convalidar a posse de interessados em um emprego público. 
	A esse respeito, é didático citar a decisão proferida no Recurso Extraordinário (RE) 608.482 para reformar acórdão que garantiu a permanência no cargo a uma agente de polícia civil investida no cargo por força de medida judicial liminar, mesmo não tendo sido aprovada em todas as fases do concurso público a que se submeteu. Transcrevemos a respectiva ementa abaixo:
	'CONSTITUCIONAL. ADMINISTRATIVO. CONCURSO PÚBLICO. CANDIDATO REPROVADO QUE ASSUMIU O CARGO POR FORÇA DE LIMINAR. SUPERVENIENTE REVOGAÇÃO DA MEDIDA. RETORNO AO STATUS QUO ANTE. TEORIA DO FATO CONSUMADO, DA PROTEÇÃO DA CONFIANÇA LEGÍTIMA E DA SEGURANÇA JURÍDICA. INAPLICABILIDADE. RECURSO PROVIDO. 
	1. Não é compatível com o regime constitucional de acesso aos cargos públicos a manutenção no cargo, sob fundamento de fato consumado, de candidato não aprovado que nele tomou posse em decorrência de execução provisória de medida liminar ou outro provimento judicial de natureza precária, supervenientemente revogado ou modificado. 
	2. Igualmente incabível, em casos tais, invocar o princípio da segurança jurídica ou o da proteção da confiança legítima. É que, por imposição do sistema normativo, a execução provisória das decisões judiciais, fundadas que são em títulos de natureza precária e revogável, se dá, invariavelmente, sob a inteira responsabilidade de quem a requer, sendo certo que a sua revogação acarreta efeito ex tunc, circunstâncias que evidenciam sua inaptidão para conferir segurança ou estabilidade à situação jurídica a que se refere. 
	3. Recurso extraordinário provido.' (grifos nossos) 
	Portanto, sempre que houver uma mudança que implique a ilegalidade do ato perfeito e acabado dentro da Administração Pública, este sucumbirá ao novo panorama formado, devendo a Administração tomar as providências necessárias para desfazê-lo, seja por meio de cassação, seja porque operou sua caducidade. 
	Por fim, segundo o STF, o TCU não possui competência para proceder a qualquer inovação no ato de pessoal sujeito a registro, cabendo-lhe registrá-lo ou não em face do exame de legalidade que realiza, conforme excerto a seguir apresentado:
	'No exercício da sua função constitucional de controle, o TCU procede, dentre outras atribuições, a verificação da legalidade da aposentadoria e determina, tal seja a situação jurídica emergente do respectivo ato concessivo, a efetivação, ou não, de seu registro. O TCU, no desempenho dessa específica atribuição, não dispõe de competência para proceder a qualquer inovação no título jurídico de aposentação submetido a seu exame. Constatada a ocorrência de vício de legalidade no ato concessivo de aposentadoria, torna-se lícito ao TCU, especialmente ante a ampliação do espaço institucional de sua atuação fiscalizadora, recomendar ao órgão ou entidade competente que adote as medidas necessárias ao exato cumprimento da lei, evitando, desse modo, a medida radical da recusa de registro. Se o órgão de que proveio o ato juridicamente viciado, agindo nos limites de sua esfera de atribuições, recusar-se a dar execução à diligência recomendada pelo TCU - reafirmando, assim, o seu entendimento quanto à plena legalidade da concessão da aposentadoria -, caberá a Corte de Contas, então, pronunciar-se, definitivamente, sobre a efetivação do registro.' (MS 21.466, rel. min. Celso de Mello, julgamento em 19-5-1993, Plenário, DJ de 6-5-1994.) .
	Assim, registrar ou negar registro a um ato de pessoal se trata de uma atividade plenamente vinculada, não havendo juízo de conveniência ou oportunidade sobre o direito à aposentadoria, reforma ou pensão, ou ainda sobre a admissão, por exemplo. Uma vez implementados os requisitos legais para se conceder o direito, não há espaço para o gestor público negá-lo, muito menos ao TCU para lhe obstar o correspondente registro, a não ser em caso de irregularidade capaz de contradizer o direito do interessado. Nesse cenário, caberia ao TCU negar registro ao ato. Porém, a irregularidade precisa ser explicitada de maneira clara, objetiva, e ter coerência lógica com o resultado da apreciação, em respeito à moderna teoria dos motivos determinantes. 
	De outro modo, negar um direito líquido e certo ao interessado sem apontar qualquer irregularidade ou fundamentando como irregularidade à divergência de entendimento do TCU a respeito de uma decisão de mérito proferida por um juízo competente consiste em atentar não apenas ao princípio da motivação, à teoria dos motivos determinantes, mas também aos princípios do contraditório e da ampla defesa, pois submete os interessados a um juízo arbitrário, sem fundamentação ou motivação passível de ser recorrida ou contraditada.
	Nesse sentido, pelos motivos acima descritos, considerando a ausência de irregularidade que fundamente a negativa de registro ao ato ora analisado; considerando que a concessão de registro pelo TCU ao referido ato não traz nenhum impedimento para que, no futuro, caso o Poder Judiciário reforme a decisão acerca da prorrogação de validade do certame regido pelos Editais 001/2014-NM e 001/2014-NS, as admissões sustentadas pela mencionada ação judicial possam ser desfeitas; considerando inclusive que tal procedimento está em consonância com a jurisprudência predominante da Suprema Corte; pedimos vênias para propor a apreciação dos atos em análise pela legalidade."
	É o relatório.

não há.

Procurador Marinus Eduardo De Vries Marsico.

ATO DE ADMISSÃO DE PESSOAL. CAIXA. PRAZO DE VALIDADE DO CONCURSO PÚBLICO EXPIRADO. NOMEAÇÃO POR DECISÃO JUDICIAL NÃO TRANSITADA EM JULGADO. ILEGALIDADE DO ATO. NEGATIVA DE REGISTRO.

ATOS DE ADMISSÃO (ADS)

Unidade de Auditoria Especializada em Pessoal (AudPessoal).

Em exame o ato de admissão de Douglas José de Araújo, no cargo de técnico bancário, submetido a esta Corte pela Caixa Econômica Federal, para fins de registro, nos termos do art. 71, inciso III, da Constituição Federal.
2. 	A Sefip, atual Unidade de Auditoria Especializada em Pessoal (AudPessoal) , se manifestou pela ilegalidade do ato e pela negativa de registro, por entender que a contratação se deu após o vencimento do prazo de validade do concurso.
3.	Para uma melhor compreensão da questão, recordo que a presente contratação, assim como diversas outras submetidas ao crivo deste Tribunal, está vinculada ao concurso público realizado pela Caixa Econômica Federal por meio dos Editais 001/2014-NM e 001/2014-NS, para formação de cadastro reserva, cuja validade (16/6/2015) , foi postergada por força de decisão judicial proferida no âmbito da Ação Pública Civil 0000059-10.2016.5.10.0006 (6ª Vara do Trabalho do Distrito Federal) , que se encontra em fase recursal no TRT da 10ª Região.
4.	O Ministério Público junto ao TCU (MP/TCU) divergiu dessa proposta de encaminhamento, por entender que não haveria "irregularidade que fundamente a negativa de registro ao ato ora analisado posto que amparado por decisão judicial". Ressalta, ainda, que a concessão de registro pelo Tribunal não traria impedimento para que, no futuro, as admissões ordenadas pelo Poder Judiciário sejam desfeitas, caso venha a ser reformada a decisão acerca da prorrogação de validade do certame regido pelos Editais 001/2014-NM e 001/2014-NS. 
5. 	Mesmo considerando pertinente a solução adotada pelo MP/TCU, verifico não ser essa a orientação jurisprudencial atualmente vigente neste Tribunal, motivo pelo qual acompanho a proposta de encaminhamento da unidade técnica.
6. 	O juízo adotado pelo TCU é no sentido de que "a expiração do prazo de validade de concurso público constitui óbice intransponível ao registro pelo TCU de atos de admissão efetuados posteriormente a essa data, devendo, no entanto, ser assegurada a produção dos efeitos das admissões enquanto subsistir decisão judicial favorável aos interessados" (Acórdão 1106/2020-TCU-Plenário, Relatora: Ministra Ana Arraes, 2.805/2019 - 2ª Câmara, Relatora: Ministra Ana Arraes e 7.427/2016 - 1ª Câmara, Relator: Ministro Bruno Dantas, entre outros) . 
7. 	Em linha diametralmente oposta à defendida pelo MP/TCU, o voto condutor do Acórdão 3503/2016-TCU-Primeira Câmara (Relator: Ministro Benjamin Zymler) , mencionado como precedente na discussão que conduziu ao já mencionado Acórdão 1106/2020-TCU-Plenário, demonstrou preocupação com a possível irreversibilidade das contratações, na hipótese de revogação da ordem judicial, a partir do registro efetuado por esta Corte:
"De fato, uma vez registrados os atos, seria defeso à origem, mesmo na hipótese de reforma da sentença trabalhista, desconstituí-los unilateralmente. É que, tratando-se de atos complexos, também o TCU teria de participar do eventual desfazimento das admissões, consoante pacífica jurisprudência do Supremo Tribunal Federal (STF) , talhada em sua Súmula 6 (...) ."
8.	Importante observar que esse entendimento sofreu modulação importante a partir da edição da Resolução-TCU 353/2023, que, nos termos do seu art. 7º, inciso II, passou a admitir o registro excepcional dos atos protegidos por decisão transitada em julgado, mantida, contudo, sua ilegalidade verbis: 
	"Art. 7º Ao apreciar os atos sujeitos a registro, o Tribunal:
	(...) 
	II - considerará ilegais e, excepcionalmente, ordenará o registro dos atos em que tenha sido identificada irregularidade insuscetível de correção pelo órgão ou entidade de origem, em face da existência de decisão judicial apta a sustentar, em caráter permanente, seus efeitos financeiros."
9.	A hipótese prevista no novo normativo não encontra aplicação no presente processo, pelo fato de a decisão judicial que ampara o ato não ter ainda transitado em julgado. Nada obstante, não tendo sido identificado qualquer excesso no cumprimento da decisão judicial pelos gestores da entidade, e nem sendo possível deles exigir comportamento diverso, há de ser assegurada a produção dos efeitos da admissão enquanto subsistir a sentença judicial favorável.
10.	Com essas considerações, proponho que o ato de admissão em apreço seja considerado ilegal, negando-lhe registro. Adicionalmente, julgo desnecessária a emissão de determinação para que a unidade jurisdicionada acompanhe o trâmite do provimento jurisdicional, uma vez que tal medida já constou de inúmeras outras decisões desta Corte de Contas.
	Ante o exposto, manifesto minha concordância com a proposta de encaminhamento da unidade técnica da qual divergiu o representante do Ministério Público e VOTO por que o Tribunal aprove a minuta de acórdão que ora submeto à apreciação deste Colegiado.
TCU, Sala das Sessões, em 9 de maio de 2023.
JORGE OLIVEIRA 
Relator